臺灣高等法院民事判決　　　　　　　　95年度上易字第1058號
上　訴　人　丙○○○
訴訟代理人　周嬿容律師
複代理人　　丁○○
被上訴人　　甲○○
　　　　　　乙○○
共　　　同
訴訟代理人　林復宏律師
　　　　　　林紹源律師
上列當事人間，因損害賠償事件，上訴人對於中華民國95年10月
31日臺灣士林地方法院94年度訴字第 745號第一審判決，提起上
訴，經本院於96年7月17日言詞辯論終結，判決如下：
    主      文
原判決不利於上訴人部分廢棄。
前項廢棄部分，被上訴人在第一審之訴，及假執行之聲請均駁回
。
第一、二審訴訟費用由被上訴人等負擔。
    事實及理由
一、被上訴人等起訴主張：上訴人擅自將被上訴人甲○○、乙○
    ○所有坐落臺北縣八里鄉○○路○段95號1、2樓、及93號1、
    2樓房屋(以下合稱系爭房屋)所屬面積148平方公尺之防空避
    難室(以下稱系爭防空避難室)，予以拆除，並以圍籬阻隔，
    致被上訴人等無法使用，受有損害。為此，求為命上訴人應
    將系爭防空避難室予以重建回復原狀之判決為先位聲明；並
    以求為命上訴人應分別給付被上訴人甲○○、乙○○新臺幣
    (以下同)依序167,000元、188,700元之判決為備位聲明 (原
    法院就備位聲明為被上訴人勝訴判決，駁回其先位聲明，未
    據被上訴人聲明不服，業已確定，不予贅述 。)。並於上訴
    人上訴後所為答辯聲明為：(一)上訴駁回。(二)第二審訴訟
    費用由上訴人負擔。
二、上訴人則以：被上訴人乙○○、訴外人蔡美華 (依下述系爭
    契約第13條之約定移轉登記予被上訴人甲○○)分別於69年3
    月25日、 5月26日向上訴人買受系爭房屋，與上訴人分別簽
    訂房地產買賣契約書(以下稱系爭契約)，並未包含系爭防空
    避難室；查上訴人於69年興建包含系爭房屋之良美新村，依
    當時建築法令毋庸設置防空避難室，嗣上訴人興建完成後請
    領使用執照，法令變更應設防空避難室，上訴人始於所有坐
    落台北縣八里鄉○○里○段蛇子形小段 581-11、-12地號等
    土地上興建系爭防空避難室，獨立於系爭房屋之外，非附屬
    於系爭房屋，自屬上訴人所有，且一向均由上訴人負管理、
    保養、修繕之責；未久，因空襲情形不復已往，建築法令因
    應社會變遷，順應時勢廢除主建物須加設防空避難室之規定
    ，上訴人始將屬上訴人所有系爭防空避難室之基地予以出售
    ，並拆除系爭防空避難室，係基於所有權之權能；71使字第
    1421號之使用執照，不足以表彰所有權之權能，被上訴人等
    持以主張系爭防空避難室為其等所有，自無所據等語，資為
    抗辯；其上訴之聲明為：(一)原判決不利於上訴人部分廢棄
    。(二)前項廢棄部分，被上訴人在第一審之訴及假執行之聲
    請均駁回。(三)第一、二審訴訟費用由被上訴人負擔。
三、被上訴人主張上訴人將系爭防空避難室，予以拆除，並以圍
    籬阻隔等事實，為上訴人所不爭執，且有上訴人提出系爭防
    空避難室被毀之照片在卷 (原審卷第70、71、73、138、139
    、160 、250頁)足憑；被上訴人等主張之上開事實，應堪信
    為真實。
四、被上訴人等主張上訴人所拆除之系爭防空避難室，為上訴人
    與系爭房屋，一併出售予被上訴人等語；上訴人則以被上訴
    人等買受系爭房屋並未包含系爭防空避難室等語為抗辯；經
    查：被上訴人乙○○於69年 3月25日向上訴人買受系爭房屋
    ，與上訴人簽訂系爭契約，於第 1條約定：買賣之房屋及土
    地標示：乙方(指上訴人)所有坐落八里鄉○○里○段蛇子形
    小段 581-11、-12地號內新建之本國式、加強磚造、伍層樓
    房南面第1間第1層及第2層包含樓梯間公共設施面積約 64.7
    (坪)及上開建物基地土地持分五分之貳，其登記面積以地政
    事務所複丈面積為準；訴外人蔡美華於69年 5月26日向上訴
    人買受系爭房屋，與上訴人簽訂系爭契約，於第 1條約定：
    買賣之房屋及土地標示：乙方(指上訴人)所有坐落八里鄉○
    ○里○段蛇子形小段 581-11、-12地號內新建之本國式、加
    強磚造、伍層樓房B棟第1層及第 2層包含樓梯間公共設施面
    積約56.76坪及上開建物基地土地持分2/5，其登記面積以地
    政事務所複丈面積為準；且被上訴人等所有系爭房屋登記謄
    本，所載附屬建物為平台，並無系爭防空避難室應有部分之
    記載等事實，為被上訴人等所不爭執，並有被上訴人不爭執
    真正之系爭契約、系爭房屋登記謄本在卷 (原審卷第33至37
    頁、第12至17頁)足憑； 系爭防空避難室顯非系爭契約買賣
    之標的，被上訴人等主張系爭防空避難室，為上訴人與系爭
    房屋一併出售予被上訴人，顯與事證不符，要非足採。
五、上訴人興建包括被上訴人等所有系爭房屋之良美新村，已在
    69年 7月23日以前即開始興建，經戶政事務所人員派員調查
    將被上訴人乙○○、甲○○所有系爭房屋之門牌號碼暫編為
    良美新村33、33-1號及32、32-1號；69年 8月15日上訴人以
    「本人在八里鄉○○里○段○○○段581-11、-12(尚未分割
     )土地上興建五層樓房屋五棟，現已接近完工階段，今遇該
    地區實施禁建，如將來牴觸都市計劃必須拆除時，不要求任
    何補償，特此為據。」之切結書，出具予臺北縣政府建設局
    ，69年12月間始依據臺北縣政府69年10月 3日六九北建六字
    第7386號函，檢據有關書圖件辦理補領建造執照，臺北縣政
    府始於70年1月23日核發70年建字第260號建造執照；71年 8
    月11日核發71使字第1421號使用執照等事實，有本院向臺北
    縣政府函調之70建字第260號建造執照(71使字第1421號使用
    執照)全卷足憑。而被上訴人等所有系爭房屋坐落基地581-5
    4、-56及 581-53、-57號，於前述辦理補領建造執照前之69
    年10月7日即自581-11、-12地號土地為分割、所有權移轉登
    記予被上訴人等事實，亦有前述建造執照全卷所附之土地登
    記謄本、土地使用權同意書足稽；而系爭防空避難室坐落於
    分割後上訴人所有之 581-11、-22地號土地上，為一獨立之
    建物非屬系爭房屋地下層之附屬建物，無所有權之登記，而
    為上訴人所興建等事實，亦為被上訴人所不爭執，且有臺北
    縣淡水地政事務所94年11月22日北縣淡地登字第0940013574
    號函、臺北縣政府94年12月26日北府工施字第0940874691號
    函在卷 (原審卷第96、128頁)足憑。按：「系爭地下室固屬
    防空避難室，係供全體住戶作為戰時避難之用，然不能憑此
    即謂所有權屬住戶所共有，被上訴人既為商場大樓之興建人
    ，且為地下室全部之起造人，就系爭地下室雖未辦理保存登
    記，仍應認其為單獨所有人。」有最高法院81臺上字第1877
    號裁判意旨，足資參照。本件上訴人於其所有土地上，另行
    興建系爭防空避難室，依臺北縣政府所核發71使字第1421號
    使用執照，固係供包含被上訴人等在內之所有住戶作為作戰
    時避難之用，然不能憑此即謂所有權屬住戶所共有，依最高
    法院81年度臺上字第1877號裁判意旨，系爭防空辯難室仍應
    認被上訴人為單獨所有人。
六、按：所有人，於法令限制之範圍內，得自由使用、收益、處
    分其所有物，並排除他人之干涉，為民法第 765條定有明文
    。本件上訴人將非屬被上訴人所有系爭房屋之附屬建物、亦
    非屬被上訴人等所有，而係屬上訴人單獨所有之系爭防空避
    難室，予以拆除，顯係基於所有權之權能所為之處分行為，
    要難謂有侵害被上訴人等之權益。至於上訴人將系爭防空避
    難室予以拆除，是否違反建築法第73條第 2項前段：「建築
    物應依核定之使用類組使用，其有變更使用類組或有第九條
    建造行為以外主要構造、防火區劃、防火避難設施、消防設
    備、停車空間及其他與原核定使用不合之變更者，應申請變
    更使用執照。」之規定，應屬行政主管機關之裁量權，非職
    司民事審判法院所得置喙，併此敘明。
七、從而，被上訴人等備位請求上訴人賠償其損害，於法尚非有
    據，原法院為其等勝訴判決，並為假執行之宣告，容有未恰
    ；上訴意旨指摘原法院此部分之判決不當，求予廢棄，為有
    理由，應由本院予以廢棄，更為判決如主文所示。
據上論結，本件上訴為有理由，爰判決如主文。
中　　華　　民　　國　　96　　年　　7　　月　　31 　日
                    民事第五庭
                        審判長法　官　陳博享
　　　　　　　　　　　  　　　法　官  蔡芳齡
　　　　　　　　　　　　  　　法　官  張靜女
正本係照原本作成。
不得上訴。
中　　華　　民　　國　　96　　年　　8 　　月　　1 　　日
　　　　　　　　　　　　　　　書記官　鄭靜如
